臺灣高等法院民事判決
108年度家上字第172號
上  訴  人  鄭石元  
訴訟代理人  陳鄭權律師
            王建偉律師
被 上訴 人  鄭石良  

            鄭石川  

            鄭石文  

            鄭美子  
兼上列四人
訴訟代理人  鄭石才  

被 上訴 人  鄭石勇  
訴訟代理人  魏千峯律師
            張軒豪律師
            李柏毅律師                             
被 上訴 人  鄭瑞賢  
            Ａ01    
            
上  一  人                       
法定代理人  甲○○     

上列當事人間請求分割遺產等事件，上訴人對於中華民國108年3
月27日臺灣桃園地方法院107年度家繼訴字第59號第一審判決提
起上訴，本院於109年2月12日言詞辯論終結，判決如下：
    主      文
上訴及假執行之聲請均駁回。
第二審訴訟費用由上訴人負擔。
    事實及理由
壹、程序方面：
    被上訴人鄭瑞賢、Ａ01（下稱Ａ01等2人）經合法通知
　　，未於言詞辯論期日到場，核無民事訴訟法第386條所列各
    款情形，爰依上訴人鄭石元（下逕稱其名）之聲請，由其一
    造辯論而為判決。
貳、實體方面：
一、鄭石元主張：伊與被上訴人鄭石勇、鄭石才、鄭石良、鄭石
    川、鄭石文、鄭美子（下逕稱其名）為被繼承人鄭火生（民
    國98年5月26日歿）子女，應繼分各1/8，Ａ01等2人為鄭火生
    之孫（其父鄭石華於98年3月28日死亡，Ａ01等2人代位繼承
    ），應繼分各1/16。鄭火生於00年0月00日與鄭石勇簽訂協
    議書（下稱系爭協議書），約定：「鄭石勇‧‧‧座落於楊梅
    高山頂段843之廠房及土地因父親鄭火生共同持有1/2，今因
    該廠房承租他人使用每月租金新臺幣（下同）23萬正，經協
    商結果將所得租金分配如下：‧‧‧父親鄭火生分得10萬元正
    （含發票費用）」，故鄭石勇應每月給付鄭火生10萬元，惟
    鄭石勇並未履行，其自93年2月15日起至107年3月15日止（
    共169個月），計欠鄭火生1,690萬元（計算式：10萬元/月×
    169個月＝1,690萬元）。兩造對鄭火生上開1,690萬元協議書
    債權（下稱系爭協議書債權）尚未分割，且有分割之必要，
    爰依民法第1164條之規定請求准予分割，並請求鄭石勇給付
    211萬2,500元（計算式：16,900,000×1/8＝2,112,500）（原
    審為鄭石元敗訴之判決，鄭石元不服，提起上訴）。並上訴
    聲明：㈠就鄭火生所遺1,690萬元之遺產准予分割。㈡鄭石勇
    應給付鄭石元211萬2,500元，及自起訴狀繕本送達之翌日起
    至清償日止，按年息5%計算之利息。㈢願供擔保請准宣告假
    執行。
二、鄭石勇則以：伊簽署系爭協議書後發現，伊無權分配租金，
    旋於93年2月27日以存證信函通知鄭火生撤銷系爭協議書，
    系爭協議經撤銷，已不生效力。且伊於95年4月20日代理鄭
    火生另與訴外人協昇能源科技股份有限公司（下稱協昇公司
    ）簽訂租約，取得每月10萬元租金，鄭火生就系爭協議書失
    效之事已不再爭執，故鄭火生生前亦未訴請伊履行系爭協議
    書。且伊前對鄭石元、鄭石才、鄭石良、鄭石川、鄭石文、
    鄭美子及Ａ01等2人提起返還遺產之訴，鄭石元等人主張鄭火
    生對伊有系爭協議書債權，並以此與伊主張之債權抵銷，業
    經本院105年度重家上字第55號（下稱前案）判決確定系爭
    協議書債權不存在，則鄭石元等人自應為爭點效之拘束，而
    不得再主張系爭協議書債權等語，資為抗辯。
三、鄭石才、鄭石良、鄭石川、鄭石文、鄭美子則以：鄭石元主
    張之系爭協議書債權為真實，同意鄭石元本件請求等語。
四、鄭瑞賢、Ａ01均經合法通知，未於言詞辯論期日到場，亦未
    提出書狀作何聲明或陳述。
五、上訴人主張：鄭火生所遺系爭協議書債權尚未分割，請求准
    予分割，並請求鄭石勇給付211萬2,500元云云，惟為鄭石勇
    所否認，查：
  ㈠按主張抵銷之請求，其成立與否經裁判者，以主張抵銷之額
    為限，有既判力，民事訴訟法第400條第2項定有明文。揆其
    立法意旨，係確定判決，於以訴或反訴所主張之請求，已經
    裁判者，有既判力，故關於各攻擊及防禦之方法無既判力也
    。然就相殺抗辯中所主張之反對請求裁判，其成立或不成立
    者，應以主張相殺之額數為限，使其有既判力，以副當事人
    之意思，例如甲對於乙訴求返還一千圓之借款，乙稱對於甲
    ，有五百圓之債權，主張相殺，而審判衙門裁判被告之債權
    成立時，其裁判有既判力，此後乙對於甲，若就其五百圓之
    債權起訴，甲得提出既判力之抗辯。又甲對於乙，訴求返還
    五百圓之借款，乙對於甲有一千圓之債權，主張相殺，而審
    判衙門裁判被告之債權不成立時，其裁判以主張相殺之額數
    五百圓為限有既判力，此後如乙對於甲就其一千圓之債權起
    訴效力，甲得提出五百圓之額數有既判力之抗辯。（參照第
    400條立法理由）。是以，主張抵銷之請求，雖非訴訟標的
    ，惟經法院於判決理由中判斷其主張抵銷之請求成立或不成
    立，而成為終局裁判者，以主張抵銷之額為限，仍有既判力
    。
  ㈡查系爭協議書固約定：「鄭石勇‧‧‧座落於楊梅高山頂段843
    之廠房及土地因父親鄭火生共同持有1/2，今因該廠房承租
    他人使用每月租金新臺幣（下同）23萬正，經協商結果將所
    得租金分配如下：‧‧‧父親鄭火生分得10萬元正（含發票費
    用）」。惟鄭石勇於前案主張：伊與伊子鄭逸丞（原名鄭瑞
    彬）、鄭瑞鈐及鄭火生，原共有分割前坐落桃園縣○○市○○段
    000地號土地，經法院判決准予分割確定在案（下稱系爭分
    割共有物事件），伊分得坐落桃園縣○○市○○段000○0地號土
    地（下稱472之1地號土地），鄭火生分得裁判分割後之同段
    472地號土地（下稱分割後472地號土地），並於98年6月30
    日完成土地分割登記。然因鄭火生於00年間曾以分割前472
    地號土地之應有部分10000分之3141，設定最高限額抵押權
    各400萬元與鄭石川及鄭石才二人（下稱系爭抵押權），嗣
    鄭石才於95年間將系爭抵押權讓與鄭石元，系爭抵押權轉載
    登記在分割後472地號土地、472之1地號土地。鄭石川、鄭
    石元並於102年間聲請拍賣472之1地號土地。伊為免472之1
    地號土地遭鄭石川、鄭石元二人拍賣，故而代鄭火生清償鄭
    石川、鄭石元二人各403萬2,000元。鄭石川、鄭石元為鄭火
    生之繼承人，其二人對鄭火生之債權，因鄭火生之死亡，債
    權、債務同歸一人，債之關係發生混同消滅，爰(先位)依民
    法第179條規定，請求鄭石川、鄭石元二人各自返還352萬8,
    000元（其中追加先位請求252萬元）；備位依民法第881條
    之17準用第879條第1項、第312條等規定，請求鄭石才、鄭
    石文、鄭美子、鄭石良各給付100萬8,000元，鄭瑞賢、Ａ01
    各給付50萬4,000元，另就系爭分割共有物裁判費部分，依
    民法第281條第1項規定，請求鄭石才、鄭石川、鄭石文、鄭
    石元、鄭美子、鄭石良（下稱鄭石元等6人）各給付9,708元
    ，鄭瑞賢、Ａ01各給付4,854元。惟為鄭石元等6人所否認，
    並主張鄭石勇與鄭火生於00年0月00日簽訂系爭協議書，鄭
    火生對鄭石勇有系爭協議書債權，並以此與鄭石勇主張之債
    權抵銷，經本院前案就先位之訴部分，判命鄭石川、鄭石元
    各應給付鄭石勇352萬8,000元。鄭石元等6人應各給付鄭石
    勇9,708元，鄭瑞賢、Ａ01應各給付鄭石勇4,854元，並就鄭
    石元等6人主張抵銷之系爭協議書債權，認鄭火生93年5月6
    日存證信函係單方之說詞，無從佐證鄭石勇對鄭火生確實負
    有債務；且鄭火生（前案確定判決誤載為鄭石勇）遺書未見
    有任何關於上開債務之記載，鄭石勇簽訂系爭協議書後，已
    於93年2月27日通知鄭火生撤銷上開協議書，而鄭火生於00
    年0月00日過世前，長達5年多期間均未請求鄭石勇履行上開
    協議，可知鄭火生對上開協議書已失效一事，應無爭執等詞
    ，認鄭石元等6人主張鄭火生對鄭石勇有系爭協議書債權，
    並無所據等，而否准鄭石元等6人為抵銷（見另案判決事實
    及理由欄六㈢）。鄭石元、鄭石川不服，提起上訴，復經最
    高法院以107年度台上字第2036號裁定駁回確定，此經本院
    調閱上揭卷宗查明無誤。鄭石元等6人於前案就抵銷之系爭
    協議書債權既經審認不成立，則其中主張抵銷之金額711萬4
    ,248元（計算式：〔3,528,000×2﹞＋〔9,708×6〕＝7,114,248）
    ，依前開說明，有既判力，鄭石元自不得再就此金額更行主
    張。鄭石元主張系爭協議書債權未經前案實質審理云云，不
    足採信。
  ㈢次查，鄭火生與鄭石勇固簽訂系爭協議書，惟鄭石勇主張其
    於93年2月27日以其未經協議書所載「楊梅高山頂段843之廠
    房及土地」永久使用權人即訴外人力翔實業股份有限公司（
    下稱力翔公司）之授權，無權分配租金為由，通知鄭火生撤
    銷系爭協議等情，有系爭協議書、鄭石勇93年2月17日寄發
    之存證信函、土地使用同意書附卷足參（見原審卷第13頁、
    第90頁正、背面、第129頁正、背面）。鄭石元雖主張
　　：鄭火生於00年0月0日已回應表明鄭石勇不得撤銷系爭協議
    書，且鄭石勇係力翔公司董事長，其以力翔公司名義於95年
    4月20日、100年5月10日、103年5月8日與協昇公司簽訂租賃
    契約並收取租金，系爭協議書並未失效，惟鄭石勇並未依系
    爭協議書將鄭火生應分得之款項給予鄭火生，可知系爭協議
    書債權存在云云，並提出力翔公司與協昇公司租賃契約書、
    鄭火生93年5月6日寄發之存證信函（見原審卷第139頁至第1
    67頁）為證。惟鄭石勇抗辯：系爭協議書所載「楊梅高山頂
    段843土地」之永久使用權人為力翔公司，力翔公司並於其
    上興建廠房使用收益，且伊撤銷系爭協議書後，另於95年4
    月20日代理鄭火生與協昇公司簽訂租約，而取得每月10萬元
    租金，業據提出土地使用同意書、租賃契約書在卷足考（見
    原審卷第129頁至第130頁、第133頁至第134頁）。參酌鄭石
    元等6人及鄭莊名妹、鄭石勇、鄭瑞賢、Ａ01以協昇公司與鄭
    火生訂立租賃契約為由（租期為95年4月20日起至100年4月1
    9日），起訴請求協昇公司給付租金，經原法院以100年度壢
    簡字第984號判決協昇公司應給付120萬元確定，兩造於該案
    中就協昇公司付清98年12月以前之租金等情，復為兩造所不
    爭執（見本院卷第151頁之臺灣桃園地方法院100年度壢簡字
    第984號民事簡易判決事實及理由欄三、兩造不爭執事項第㈦
    點），足徵鄭石勇上開抗辯，尚非無據。參以鄭火生於00年
    0月00日過世前，長達5年多期間均未請求鄭石勇履行上開協
    議，堪認鄭火生對上開協議書失效一事已無爭執。則系爭協
    議書債權除前揭為既判力效力所及之部分外，鄭石元再為主
    張，並無所據。況法院於確定判決理由中，對訴訟標的以外
    當事人所主張或抗辯之重要爭點，本於兩造辯論之結果所為
    之判斷結果，除有顯然違背法令，或當事人提出新訴訟資料
    足以推翻原判斷之情形外，於同一當事人間，就與該重要爭
    點有關之他訴訟，不得再為相反之主張，法院亦不得作相異
    之判斷，此源於訴訟上之誠信原則及當事人公平之訴訟法理
    ，避免紛爭反覆發生。本件鄭石元於前案主張鄭火生對鄭石
    勇有系爭協議書債權，業經前案列為重要爭點（見本院105
    年度重家上字第55號民事判決事實及理由欄第六點）
　　，前案本於兩造辯論之結果判斷系爭協議書債權並不存在，
    已如前述，核無顯然違背法令，且鄭石元於本件所提證據與
    前案均相同，亦為鄭石元所不爭執（見本院卷第89頁），而
    鄭石元既未能提出新訴訟資料，推翻前案判斷，基於訴訟上
    之誠信原則，鄭石元亦不得再為相反之主張。
六、綜上所述，鄭石元依民法第1164條之規定，請求㈠就鄭火生
    所遺系爭協議書債權之遺產准予分割。㈡鄭石勇應給付鄭石
    元211萬2,500元，及自起訴狀繕本送達之翌日起至清償日止
    ，按年息5%計算之利息，為無理由，不應准許。原審所為上
    訴人敗訴之判決，所持部分理由雖與本院不同，惟結論並無
    二致，仍應予維持。上訴意旨指摘原判決不當，求予廢棄改
    判，為無理由，應予駁回。又上訴人之請求既經駁回，其於
    本院所為假執行之聲請即失所附麗，應併予駁回之。
七、本件事證已臻明確，兩造其餘之攻擊或防禦方法及所用之證
    據，經本院斟酌後，認為均不足以影響本判決之結果，爰不
    逐一論列，附此敘明。
八、據上論結，本件上訴為無理由，依家事事件法第51條、民事
    訴訟法第449條第1項、第78條、第385條第1項前段、第463
    條，判決如主文。
中　　華　　民　　國　 109　　年　　2 　　月　　26　　日
                  家事法庭   
                      審判長法  官  蘇芹英  
                            法  官  楊雅清  
                            法  官  賴劍毅
正本係照原本作成。
如不服本判決，應於收受送達後20日內向本院提出上訴書狀，其
未表明上訴理由者，應於提出上訴後20日內向本院補提理由書狀
（均須按他造當事人之人數附繕本）上訴時應提出委任律師或具
有律師資格之人之委任狀；委任有律師資格者，另應附具律師資
格證書及釋明委任人與受任人有民事訴訟法第466 條之1第1項但
書或第2項（詳附註）所定關係之釋明文書影本。如委任律師提
起上訴者，應一併繳納上訴審裁判費。
中　　華　　民　　國　　109 　年　　3 　　月　　2 　　日

　　　　　　　　　　　　　  書記官  林桂玉
附註：
民事訴訟法第466條之1（第1項、第2項）：
對於第二審判決上訴，上訴人應委任律師為訴訟代理人。但上訴
人或其法定代理人具有律師資格者，不在此限。
上訴人之配偶、三親等內之血親、二親等內之姻親，或上訴人為
法人、中央或地方機關時，其所屬專任人員具有律師資格並經法
院認為適當者，亦得為第三審訴訟代理人。